【裁判字號】    99,交抗,352
【裁判日期】    990824
【裁判案由】    聲明異議
【裁判全文】
臺灣高等法院高雄分院刑事裁定         99年度交抗字第352號
抗   告   人
即原處分機關  交通部公路總局高雄區監理所屏東監理站
代  表  人  乙○○
受處分人    甲○○
上列抗告人因受處分人違反道路交通管理處罰條例聲明異議案件
，不服臺灣屏東地方法院中華民國99年6 月30日裁定（99年度交
聲字第178 號），提起抗告，本院裁定如下：
    主  文
抗告駁回。
    理  由
一、本案經本院核閱卷證結果，認原裁定認事用法皆無違誤，應
    予維持，並引用如附件原裁定所載述之理由。
二、抗告人抗告意旨略以：緩起訴乃附條件之不起訴處分，亦即
    是不起訴之一種，業經法務部行政罰法諮詢小組第一次會議
    作成決議在案，受處分人甲○○酒後駕車，經測試檢定其酒
    精濃度規定標準，因而肇事致人受傷，雖經檢察官為緩起訴
    處分確定，仍得依行政罰法第26條第2 項規定，逕依違反行
    政法上義務規定裁處，本案抗告人依道路交通管理處罰條例
    第35條第1 項規定，對受處分人裁處罰鍰新台幣4 萬5,000
    元，吊扣普通重型機車駕駛執照24個月及施以參加道路交通
    安全講習，並無不當，原審撤銷該罰鍰新台幣4 萬5,000 元
    部分之處分，似無理由，應請撤銷原裁定云云。
三、按行政罰法第26條第1 項規定：「一行為同時觸犯刑事法律
    及違反行政法上義務規定者，依刑事法律處罰之。但其行為
    應處以其他種類行政罰或得沒入之物而未經法院宣告沒收者
    ，亦得裁處之。」此條項係為一事不二罰之明文立法，究其
    立法目的，乃在於一行為同時觸犯刑事法律及違反行政法上
    義務規定時，由於刑罰與行政罰同屬對不法行為之制裁，而
    刑罰之懲罰作用較強，故依刑事法律處罰，即足資警惕時，
    即無一事二罰而再處行政罰之必要，且刑事法律處罰，由法
    院依法定程序為之，較符合正當法律程序，應予優先適用。
    但罰鍰以外之沒入或其他種類行政罰，因兼具維護公共秩序
    之作用，為達行政目的，行政機關仍得併予裁處，故為第一
    項但書規定。亦即，一行為同時觸犯刑事法律及違反行政法
    上義務規定時，由於刑罰與行政罰同屬對不法行為之制裁，
    而刑罰之懲罰作用較強，故依刑事法律處罰，即足資警惕時
    ，實無再重複處行政罰之必要。但罰鍰以外之沒入或其他種
    類行政罰，因兼具維護公共秩序之作用，為達行政目的，行
    政機關仍得併予裁處。另按同條第2 項規定，前項行為如經
    不起訴處分或無罪、免訴、不受理、不付審理之裁判確定者
    ，得依違反行政法上義務規定裁處之。亦即，行為人之同時
    觸犯刑事法律及行政法上義務之行為，若已經刑事部分為不
    起訴處分、無罪、免訴、不受理、不付審理之裁判確定者，
    則無上開立法理由所述行為已受刑事處罰，不應就同次行為
    而受2 次處罰之情形。惟行政罰法第26條第2 項所謂「行為
    如經不起訴處分或無罪、免訴、不受理、不付審理之裁判確
    定者」之意涵為何？是否包括檢察官以一定負擔為條件所為
    之緩起訴處分在內？查：依文義解釋，行政罰法第26條第2
    項僅明文列舉得再為行政裁罰之事由僅有不起訴處分、無罪
    、免訴、不受理、不付審理裁判確定之五種類型，且無概括
    條款規定其他得與上述五種刑事裁定等量齊觀之類型，是基
    於明示其一排斥其他之法理，不應擴張解釋包含緩起訴處分
    確定之類型。再依據緩起訴處分制度之本質，為介於起訴及
    微罪職權不起訴間之緩衝制度設計，其具體效力依刑事訴訟
    法第260 條規定，於緩起訴處分期間屆滿未經撤銷者，非有
    同條第1 款或第2 款情形之一不得對於同一案件再行起訴，
    即學理上所稱實質確定力，足見在緩起訴期間內，尚無實質
    確定力可言（最高法院94年臺非字第215 號判例、95年度臺
    非字第284 號判決意旨參照），故觸犯刑事法律之犯罪行為
    符合緩起訴要件者，雖經檢察官為緩起訴處分而暫緩起訴，
    然仍係認被告有犯罪嫌疑，始予暫緩起訴，並得課被告以一
    定之負擔或指示，此與不起訴處分係因犯罪嫌疑不足或其他
    原因，不得附條件或負擔，仍顯有不同，故緩起訴處分與不
    起訴處分之性質有異，行政罰法第26條第2 項並未明列緩起
    訴處分，自不宜擴張解釋。依附負擔之緩起訴處分對受處分
    人產生之法律效果，檢察官依刑事訴訟法第253 條之2 第2
    項規定為緩起訴處分，課以被告金錢給付、勞務提供及處遇
    措施者，此等處分名義上雖非刑罰，仍是一種特殊的處遇措
    施，性質上已係實質的制裁，造成被告財產減少、自由及人
    性尊嚴限制或義務增加等權利生不利的影響，是此類「特殊
    的處遇措施」性質上當屬干預人民自由之處分，實與刑事制
    裁無異。足見，行政罰法第26條第2 項所謂未處以刑事處罰
    之意涵，並不包括檢察官以一定負擔為條件而對受處分人所
    為之緩起訴處分，至為明確。經查，本件受處分人於上開時
    、地因公共危險案件，經臺灣屏東地方法院檢察署檢察官於
    97年10月21日以97年度偵字第6817號為緩起訴處分，緩起訴
    期間為1 年6 月，受處分人應向檢察官指定之公益團體提供
    140 小時之義務勞動，上開緩起訴處分期間，業於99年5 月
    16日期滿未據撤銷等情，有臺灣高等法院被告前案紀錄表、
    臺灣屏東地方法院檢察署檢察官97年度偵字第6817號緩起訴
    處分書在卷可稽（見原審卷第11頁），故該緩起訴處分業已
    確定，足可認定。是受處分人對於其酒精濃度超過規定標準
    而駕駛動力交通工具之違規行為已受刑事處罰，自無再依行
    政罰法第26條第2 項處以行政罰鍰之必要。原處分機關未考
    量上情，仍科處受處分人罰鍰新台幣4 萬5,000 元，即有違
    誤，受處分人就此部分聲明異議，為有理由。至原處分機關
    其他裁處部分，係屬其他種類之行政裁罰，於法並無不合，
    且受處分人雖就此提出異議，惟因本件酒後駕車只有一個交
    通違規行為，而且有關其處罰效果之罰鍰、吊扣普通重型機
    車駕駛執照（業於99年5 月31日執行吊扣）與應參加道路交
    通安全講習等與該交通違規行為是否存在均無從分離，從而
    ，應由原審將原處分全部予以撤銷，重新為吊扣普通重型機
    車駕駛執照貳拾肆個月及參加道路交通安全講習之裁罰等情
    ，業據原審於裁定理由論述甚詳，原裁定已從法理層面詳予
    論述，洵屬正確，抗告意旨仍執法務部行政罰法諮詢小組第
    一次會議所作之決議，而為其指摘原裁定不當之理由，尚非
    可採，其抗告非有理由，應予駁回。
四、據上論斷，應依道路交通案件處理辦法第26條、刑事訴訟法
    第412 條，裁定如主文。
中    華    民    國    99    年    8     月    24    日
                  刑事第四庭    審判長法  官 蕭權閔
                                      法  官 李嘉興
                                      法  官 陳吉雄
以上正本證明與原本無異。
本裁定不得再抗告。
中    華    民    國    99    年    8     月    25    日
                                      書記官 郭蘭蕙
附件：
臺灣屏東地方法院交通事件裁定         99年度交聲字第178號
原處分機關  交通部公路總局高雄區監理所屏東監理站
異  議  人
即受處分人  甲○○
上列異議人因違反道路交通管理處罰條例事件，對於交通部公路
總局高雄區監理所屏東監理站民國99年5 月5 日所為之處分（原
處分案號：屏監違字第裁82-V00000000號），聲明異議，本院裁
定如下：
    主  文
原處分撤銷。
甲○○汽車駕駛人，駕駛汽車經測試檢定酒精濃度超過規定標準
因而肇事致人受傷，應吊扣普通重型機車駕駛執照貳拾肆個月及
參加道路交通安全講習。
    理  由
一、原處分意旨略以：異議人即受處分人甲○○於民國97年8 月
    22日12時45分許，騎乘車牌號碼L26-765 號重型機車時，因
    有汽車駕駛人酒精濃度超過規定標準因而肇事致人受傷之違
    規事實，為警掣單舉發，嗣原處分機關即交通部公路總局高
    雄區監理所屏東監理站認異議人上開情形，違反道路交通管
    理處罰條例第35條第1 項第1 款規定，裁處罰鍰新臺幣（下
    同）45,000元，並吊扣駕駛執照24個月，並應參加道路交通
    安全講習等語。
二、聲明異議意旨略以：伊已服完義務勞務，監理站仍對我裁罰
    ，因伊現在經濟困難，沒有工作。
三、按行政罰法第26條第1 項，一行為同時觸犯刑事法律及違反
    行政法上義務規定者，依刑事法律處罰之。但其行為應處以
    其他種類行政罰或得沒入之物而未經法院宣告沒收者，亦得
    裁處之。此條項係為一事不二罰之明文立法，究其立法目的
    ，乃在於一行為同時觸犯刑事法律及違反行政法上義務規定
    時，由於刑罰與行政罰同屬對不法行為之制裁，而刑罰之懲
    罰作用較強，故依刑事法律處罰，即足資警惕時，即無一事
    二罰而再處行政罰之必要，且刑事法律處罰，由法院依法定
    程序為之，較符合正當法律程序，應予優先適用。但罰鍰以
    外之沒入或其他種類行政罰，因兼具維護公共秩序之作用，
    為達行政目的，行政機關仍得併予裁處，故為第一項但書規
    定。亦即，一行為同時觸犯刑事法律及違反行政法上義務規
    定時，由於刑罰與行政罰同屬對不法行為之制裁，而刑罰之
    懲罰作用較強，故依刑事法律處罰，即足資警惕時，實無再
    重複處行政罰之必要。但罰鍰以外之沒入或其他種類行政罰
    ，因兼具維護公共秩序之作用，為達行政目的，行政機關仍
    得併予裁處。另按同條第2 項規定，前項行為如經不起訴處
    分或無罪、免訴、不受理、不付審理之裁判確定者，得依違
    反行政法上義務規定裁處之。亦即，行為人之同時觸犯刑事
    法律及行政法上義務之行為，若已經刑事部分為不起訴處分
    、無罪、免訴、不受理、不付審理之裁判確定者，則無上開
    立法理由所述行為已受刑事處罰，不應就同次行為而受2 次
    處罰之情形。惟行政罰法第26條第2 項所謂「行為如經不起
    訴處分或無罪、免訴、不受理、不付審理之裁判確定者」之
    意涵為何？是否包括檢察官以一定負擔為條件所為之緩起訴
    處分在內？按：
（一）依文義解釋，行政罰法第26條第2 項僅明文列舉得再為行
      政裁罰之事由僅有不起訴處分、無罪、免訴、不受理、不
      付審理裁判確定之五種類型，且無概括條款規定其他得與
      上述五種刑事裁定等量齊觀之類型，是基於明示其一排斥
      其他之法理，不應擴張解釋包含緩起訴處分確定之類型。
（二）依據緩起訴處分制度之本質，為介於起訴及微罪職權不起
      訴間之緩衝制度設計，其具體效力依刑事訴訟法第260 條
      規定，於緩起訴處分期間屆滿未經撤銷者，非有同條第1
      款或第2 款情形之一不得對於同一案件再行起訴，即學理
      上所稱實質確定力，足見在緩起訴期間內，尚無實質確定
      力可言（最高法院94年臺非字第215 號判例、95年度臺非
      字第284 號判決意旨參照），故觸犯刑事法律之犯罪行為
      符合緩起訴要件者，雖經檢察官為緩起訴處分而暫緩起訴
      ，然仍係認被告有犯罪嫌疑，始予暫緩起訴，並得課被告
      以一定之負擔或指示，此與不起訴處分係因犯罪嫌疑不足
      或其他原因，不得附條件或負擔，仍顯有不同，故緩起訴
      處分與不起訴處分之性質有異，行政罰法第26條第2 項並
      未明列緩起訴處分，自不宜擴張解釋。
（三）依附負擔之緩起訴處分對受處分人產生之法律效果，檢察
      官依刑事訴訟法第253 條之2 第2 項規定為緩起訴處分，
      課以被告金錢給付、勞務提供及處遇措施者，此等處分名
      義上雖非刑罰，仍是一種特殊的處遇措施，性質上已係實
      質的制裁，造成被告財產減少、自由及人性尊嚴限制或義
      務增加等權利生不利的影響，是此類「特殊的處遇措施」
      性質上當屬干預人民自由之處分，實與刑事制裁無異。足
      見，行政罰法第26條第2 項所謂未處以刑事處罰之意涵，
      並不包括檢察官以一定負擔為條件而對受處分人所為之緩
      起訴處分，至為明確。
四、經查，本件異議人於上開時、地因公共危險案件，經臺灣屏
    東地方法院檢察署檢察官於97年10月21日以97年度偵字第68
    17號為緩起訴處分，緩起訴期間為1 年6 月，異議人應向檢
    察官指定之公益團體提供140 小時之義務勞動，上開緩起訴
    處分期間，業於99年5 月16日期滿未據撤銷等情，有臺灣高
    等法院被告前案紀錄表、臺灣屏東地方法院檢察署檢察官97
    年度偵字第6817號緩起訴處分書（見本院卷第11頁）在卷可
    稽，故該緩起訴處分業已確定，足可認定。是異議人對於其
    酒精濃度超過規定標準而駕駛動力交通工具之違規行為已受
    刑事處罰，自無再依行政罰法第26條第2 項處以行政罰鍰之
    必要。原處分機關未考量上情，仍科處異議人罰鍰45,000元
    ，即有違誤，異議人就此部分聲明異議，為有理由。至原處
    分機關其他裁處部分，係屬其他種類之行政裁罰，於法並無
    不合，且異議人雖就此提出異議，惟因本件酒後駕車只有一
    個交通違規行為，而且有關其處罰效果之罰鍰、吊扣普通重
    型機車駕駛執照（業於99年5 月31日執行吊扣）與應參加道
    路交通安全講習等與該交通違規行為是否存在均無從分離，
    從而，應由本院將原處分全部予以撤銷，另行諭知如主文第
    2 項所示，以資適法。
五、爰依道路交通管理處罰條例第87條第2 項、道路交通案件處
    理辦法第20條前段，裁定如主文。
中    華    民    國    99    年    6     月    30    日
                  交通法庭      法  官  羅森德
以上正本證明與原本無異。
如不服本裁定應於收受送達後5 日內向本院提出抗告書狀敘述抗
告之理由抗告於臺灣高等法院高雄分院。
中    華    民    國    99    年    6     月    30    日
                                書記官  盧姝伶

司法院資訊處製作；財團法人民間司法改革基金會備份。
